【裁判字號】    99,上易,632
【裁判日期】    990630
【裁判案由】    詐欺等
【裁判全文】
臺灣高等法院臺中分院刑事判決         99年度上易字第632號
上  訴  人  臺灣臺中地方法院檢察署檢察官
上  訴  人
即  被  告  丙○○
上列上訴人因被告詐欺等案件，不服臺灣臺中地方法院98年度易
字第765號中華民國99年3月31日第一審判決（起訴案號：臺灣臺
中地方法院檢察署97年度偵續字第546號），提起上訴，本院判
決如下：
    主  文
上訴駁回。
    事  實及理  由
壹、有罪部分
一、本案經本院審理結果，認第一審判決，就被告所犯侵占罪部
    分，認事用法及量刑均無不當，應予維持，並引第一審判決
    書記載之事實、證據及理由。（如附件）
二、被告上訴意旨略以：I告訴人乙○○除交付被告10萬元之支
    票部分，為被告所自承外，其餘關於交付6萬元部分，並無
    其他佐證，且前後就金額、交付方法等情亦供述不一；II錄
    音譯文中被告提到「還有一個4萬、一個4萬，總共18萬對不
    對」云云，係一時口誤；III告訴人行動電話內，以伊使用之
    行動電話號碼傳送之簡訊，應係告訴人自導自演云云。
三、本院查：
  (一)原審法院當庭勘驗證人即告訴人乙○○之所持用的00000000
    00號行動電話，於96年11月27日22時43分，有收到一封來自
    被告所持用0000000000號行動電話所發送的簡訊，內容為「
    18 萬你能接受嗎？我已經盡力，如果不能接受我也無能為
    力，因為你簽了賣身契，從六十巴到十八你決定」；於96年
    11月27日22時51分，再收到0000000000號行動電話所發送的
    簡訊，內容為「我盡力明天再聯絡」；於96年11月27日23時
    35 分，再收到0000000000號行動電話所發送的簡訊，內容
    為「我盡力了18萬你考慮一下」（見原審卷第105頁反面之
    勘驗筆錄及偵續字卷第130至132頁之簡訊照片4張）。上開
    簡訊內容核與97年1月4日被告與告訴人乙○○通話之電話錄
    音譯文，被告當日對告訴人乙○○表示：「我們是不是才付
    他們（按指向陽顧問社）10萬，是不是還有一個4萬、一個4
    萬，總共18萬對不對，尾款我就要等全部的事情都結束，我
    才要給他．．」等語亦相符合（見原審卷第52頁勘驗筆錄）
    ，足見被告確係向告訴人乙○○騙稱和解金額為18萬元應可
    採信。
  (二)被告上訴意旨所指，告訴人就上開簡訊內容係自導自演且電
    話對話係口誤云云，空言主張，並無積極證據足以證明，自
    難憑採。至其他上訴理由，於原審法院審理時如何為法院所
    不採，其理由已據原審判決記載甚詳，本院仔細斟酌原審判
    決理由，認其事實之認定、理由之採擇，於相關證據法則、
    經驗法則、論理法則並無違背。
四、原審因而適用刑事訴訟法第299條第1項前段，刑法第335條
    第1項、第41條第1項前段，刑法施行法第1條之1第1項、第2
    項前段等規定，並審酌被告先向告訴人乙○○誆稱其係東吳
    大學法律系畢業，且為東森集團法務部主任及蔡豪立法委員
    國會助理，而獲取告訴人乙○○之信任，以致獲告訴人乙○
    ○之委任處理與向陽顧問社之和解事宜，進而得以藉此機會
    為本件侵占犯行，所侵占者為現金6萬元及被告犯罪後否認
    犯行等一切情狀，量處有期徒刑四月，並依法諭知易科罰金
    折算標準，其認事用法核無違誤，量刑亦屬允當，上訴意旨
    猶執陳詞否認犯罪，其上訴為無理由，應予駁回。
貳、無罪部分
一、公訴意旨另以：被告意圖為自己不法之所有，基於詐欺犯意
    ，於96年11月間，佯邀告訴人乙○○出資由其代為操作買賣
    臺股指數期貨，施用詐術致告訴人乙○○因而陷於錯誤，於
    96年11月21日，自其母潘許碧霞帳號第0000000號郵局金融
    帳戶中，提領現金60萬元後，而將本人之物交付予金融機構
    經辦人員，並依被告之指示匯款入不知情之羅玉梅向中華郵
    政股份有限公司竹東下公館郵局申設帳號第0000000號帳戶
    ；再於同年12月8日至10日間之某日，在不詳地點，將本人
    之物現金16萬元，交付予被告後，而總計詐得76萬元。嗣被
    告再利用羅玉梅於96年11月21日，將上開60萬元提領轉匯入
    羅玉梅向台新銀行關東橋分行申設帳號第00000000000000號
    帳戶，被告並利用羅玉梅向台証綜合證券股份有限公司開立
    之期貨交易帳戶以網路下單買賣，其後因羅玉梅對被告心生
    疑慮，於96年12月4日，在新竹市警察局第三分局南門派出
    所，當面返還60萬元予被告，被告復利用不知情之蔣惠娟，
    於同年月6日，向安泰商業銀行臺中分行申設帳號第0000000
    0000000號帳戶，同時存入56萬元及於同年月7日，向寶來曼
    氏期貨股份有限公司申設帳號第0000000號期貨交易帳戶，
    被告並自行保管蔣惠娟之上開金融帳戶存摺及印章，而後被
    告僅於96年12月7日、12月10日、12月18日及97年1月2日，
    分別以蔣惠娟名義，匯款54萬元、10萬元、2萬元、5萬6000
    元，合計71萬6000元，入寶來曼氏期貨股份有限公司向國泰
    世華商業銀行申設帳號第000000000000號帳戶，餘款4萬400
    0元予以侵占入己。被告再利用上開蔣惠娟之期貨交易帳戶
    ，以網路下單方式交易臺灣指數期貨，惟仍陸續平倉並申請
    網路出金提款，而分別自96年12月10日起迄97年2月14日間
    止，將蔣惠娟上開安泰商業銀行金融帳戶內之存款，陸續以
    現金方式提領1萬9000元、2萬5000元、1萬6000元、3萬元、
    2萬1000元、6萬元、2萬元、1萬5000元、9萬5000元及4萬50
    00元，合計34萬6000元，再將其所持有屬於告訴人乙○○所
    有之34萬6000元款項，以易持有為所有之意思，予以侵占入
    己，供己花用。因認被告另涉有刑法第339條第1項之詐欺取
    財罪及第335條第1項之侵占罪嫌。
二、本案經本院審理結果，認被告被訴詐欺等犯行係屬不能證明
    ，其證據及理由，業據第一審判決書理由欄記載甚詳，爰引
    用之（如附件）。
三、檢察官上訴意旨略以：
  (一)證人即告訴人乙○○於原審交互詰問時業已具結證稱：前揭
    76萬元係投資款非借款，「（問：你總共交了76萬元給被告
    作為投資期貨，被告有無跟你報告投資進度、情況？）都沒
    有」「（問：既然被告都沒有跟你報告過，為何你會主動跟
    被告說如果有獲利的話，你願意再加碼借他款項？）因為我
    想要以此釣被告來找證據，因為被告有一段時間不跟我聯絡
    」等語。參酌告訴人提出之民國97年1月4日17時00分之電話
    錄音光碟勘驗譯文，該次告訴人與被告電話通聯之最未處有
    ：「．．．（潘）寫那個收據給我喔，還有2萬塊記得還我
    喔。（錢）好啦好啦，你真的很囉唆。（潘）我好囉唆嘛，
    對不對，喜歡你嘛，才會囉唆。．．．」等語，而告訴人之
    工作係醫院護理人員，渠不具備法律知識，應屬常情，再參
    以被告係大學法律系肄業等情以觀，則告訴人前揭「76萬元
    係投資，因為伊要錄音搜集證據，有人告知要講借款才會還
    款，所以電話中才會講是借的；伊會主動向被告表示要加碼
    再借被告款項，是想要以此釣被告來找證據；伊要求被告要
    寫書面的憑據，被告就寫內容文字為借款的憑據給伊」等語
    之證稱，應均屬事實。是本件76萬元款項交付之原因關係確
    實係屬「投資」，而非「借款」，應堪認定。
  (二)依卷附長城證券股份有限公司97年12月19日（97）城字第47
    6號函附開戶申請書、授權書影本、被告提出之安泰商業銀
    行匯款委託書影本、國泰世華商業銀行存款存根影本、寶來
    曼氏期貨股份有限公司97年12月22日（97）寶期函字第287
    號函附蔣惠娟期貨交易帳戶之交易明細資料、安泰商業銀行
    台中分行97年12月23日安中字第646號函附蔣惠娟之開戶基
    本資料及存款往來對帳單、中華郵政股份有限公司新竹郵局
    97年12月23日竹營字第0970101274號函附羅玉梅第0000000
    號之存簿儲金帳戶立帳申請書影本及歷史交易清單、郵政跨
    行匯款申請書影本、證人羅玉梅提出由被告丙○○立具之收
    據影本等書證及告訴人、證人蔣惠娟、羅玉梅前揭證詞以觀
    ，則被告於收受告訴人交付之76萬元投資款項後，固確曾利
    用不知情之羅玉梅及蔣惠娟帳戶進行期貨交易，惟被告自始
    即未將全部投資款項用於期貨交易，嗣於期貨交易平倉後，
    復陸續將剩餘之投資款以現金方式提領殆盡，未曾向告訴人
    報告投資進度、獲利或損失情形及返還剩餘投資款予告訴人
    ，足證被告自始即將該筆76萬元投資款視為私有資金，嗣更
    予以侵吞入己，乃竟表面上猶向告訴人佯稱係代告訴人操作
    期貨投資，是其主觀上顯有意圖為自己不法所有之詐欺犯意
    甚明。
四、本院查：
  (一)依告訴人乙○○於97年1月17日為本案告訴時，所提出被告
    之借據2紙，分別載明：「茲向乙○○女士借到新台幣陸拾
    萬元整無誤，立借據人﹕丙○○」「茲向潘許碧霞女士借到
    新台幣貳拾萬元整無誤，立借據人﹕丙○○，註：尚有肆萬
    元未收」，2紙借據之日期均載為96 年12月10日等情，有該
    借據影本2紙在卷可查（見警卷第19、20頁）；被告對上開
    借據係其所開立亦陳明在卷，參以告訴人乙○○提出之97年
     1月4日其與被告之電話錄音光碟譯文，告訴人乙○○曾向
    被告表示：「我媽和我借你的那個76萬現在玩的怎麼樣？」
    「如果玩得還不錯的話，看怎麼樣，我是那個私底下還有，
    可以再借你．．」等語（見原審卷第52頁反面）；及告訴人
    乙○○提出之97年1月6日其與被告之電話錄音光碟譯文，告
    訴人乙○○亦曾向被告表示「．．我媽都一直問我說，借你
    的那個76萬什麼時候給她？．．」「不會再漲了喔，本來想
    說如果說還會再漲，我那個還有錢可以再借你」等語（見原
    審卷第81頁）。上開借據既白紙黑字，明確記載為借據，加
    之告訴人與被告在電話中對話，仍以借款關係向被告請求返
    還，告訴人空言主張彼此為投資關係，既乏積極證據足佐，
    自難憑採。
  (二)復次，告訴人於檢察官偵訊時雖供稱：「（問：該筆76萬元
    款項的性質？）答：我是委託他代為投資，但因其中的20萬
    是我媽媽的，且他保證如虧損會全數歸還，所以，我要求他
    寫借據擔保」「是委託他投資的款項，並非借款。會由他簽
    立借款是我要求他給我一個保證，證明我有交76萬元給他」
    「因我問他除了在作律師之外還有作何事，他告訴我他在作
    期指，因我在那段期間之前有金錢的損失，我投資朋友的餐
    廳有虧損，後來店倒了，丙○○跟我說用這個來賺錢很快，
    說保證就是會獲利，不一定會獲利多少錢，但每個月都會給
    我們獲利的錢」云云。然查，投資理財，無論係股票或期貨
    之交易均有虧損之風險，無有穩賺不賠之投資，此為公知之
    事實，告訴人年逾四十，且任職於國內知名之公立醫院，既
    能上網與被告結識，依其智識程度，就上開公知事實不可能
    諉為不知，其既以保本為先，與被告訂立前揭借據，每個月
    賺取非固定獲利以為報酬，依其性質，亦應屬借貸關係。
  (三)至卷附長城證券股份有限公司97年12月19日（97）城字第47
    6號函附開戶申請書、授權書影本、被告提出之安泰商業銀
    行匯款委託書影本、國泰世華商業銀行存款存根影本、寶來
    曼氏期貨股份有限公司97年12月22日（97）寶期函字第287
    號函附蔣惠娟期貨交易帳戶之交易明細資料、安泰商業銀行
    台中分行97年12月23日安中字第646號函附蔣惠娟之開戶基
    本資料及存款往來對帳單、中華郵政股份有限公司新竹郵局
    97年12月23日竹營字第0970101274號函附羅玉梅第0000000
    號之存簿儲金帳戶立帳申請書影本及歷史交易清單、郵政跨
    行匯款申請書影本、證人羅玉梅提出由被告丙○○立具之收
    據影本等書證及告訴人、證人蔣惠娟、羅玉梅前揭證詞以觀
    ，則被告於收受告訴人交付之76萬元投資款項後，確曾利用
    不知情之羅玉梅及蔣惠娟帳戶進行期貨交易，應無疑義。惟
    上開期貨交易既屬被告向告訴人借款之動機，本件應屬借貸
    關係而非代告訴人投資，已見前述，則縱令檢察官上訴意旨
    所指，未將全部投資款項用於期貨交易，嗣於期貨交易平倉
    後，陸續將剩餘之投資款以現金方式提領殆盡，未曾向告訴
    人報告投資進度、獲利或損失情形及返還剩餘投資款予告訴
    人等情屬實，亦難以此為被告不利之認定。
五、按犯罪事實，應依證據認定之，無證據不得認定犯罪事實；
    不能證明被告犯罪或其行為不罰者，應諭知無罪之判決，刑
    事訴訟法第154條第2項、第301條第1項分別定有明文。又，
    事實之認定，應憑證據，如未能發現相當證據，或證據不足
    以證明，自不能以推測或擬制之方法，以為裁判基礎；另認
    定犯罪事實應依證據，為刑事訴訟法所明定，故被告否認犯
    罪事實所持之辯解，縱屬不能成立，仍非有積極證據足以證
    明其犯罪行為，不能遽為有罪之認定，亦即為訴訟上證明之
    資料，須通常一般之人均不致於有所懷疑，而得確信其為真
    實之程度者，始得據為有罪之認定。倘其證明尚未達於此一
    程度，而有合理性懷疑存在時，即不得遽認被告犯罪，最高
    法院40年度臺上字第86號及30年度上字第1831號著有判例可
    資參照。就此部分之詐欺及侵占，公訴人所憑之證據，無論
    直接或間接證據，均尚未達於一般之人均可得確信，而無合
    理之懷疑存在之程度，本院亦查無其他確切証據，足以証明
    被告確應負此部分罪責，被告此部分之犯行尚屬不能証明。
    原審以不能證明被告犯罪，而依刑事訴訟法第301條第1項規
    定，諭知無罪之判決，經核認事用法，並無不合，檢察官上
    訴意旨認應就被告予以論罪科刑，而指摘原判決不當，經查
    為無理由，應予駁回。
參、據上論斷，應依刑事訴訟法第373條、第368條，判決如主文
    。
本案經檢察官甲○○到庭執行職務。
中    華    民    國    99    年    6    月    30    日
            刑事第四庭    審判長法  官  洪  耀  宗
                                法  官  蔡 王金 全
                                法  官  劉  登  俊
以上正本證明與原本無異。
不得上訴。
                                書記官  張  惠  彥
中    華    民    國    99    年    6     月    30    日
附件
臺灣臺中地方法院刑事判決               98年度易字第765號
公  訴  人  臺灣臺中地方法院檢察署檢察官
被      告  丙○○  男  52歲（民國○○年○月○日生）
                    身分證統一編號：Ｚ000000000號
                    住臺中市○區○○里○村路○段793號9樓
                      之2
選任辯護人  廖志祥律師
上列被告因詐欺等案件，經檢察官提起公訴（97年度偵續字第54
6號），本院判決如下：
    主    文
丙○○犯侵占罪，處有期徒刑肆月，如易科罰金，以新臺幣壹仟
元折算壹日。
其餘被訴部分無罪。
    犯罪事實
一、緣丙○○自民國96年10月13日起，經由網際網路交友網站結
    識乙○○後，經乙○○告知曾委託址設於高雄市新興區○○
    ○路56號4樓之1之向陽企業管理顧問社（下稱「向陽顧問社
    」）代辦公務人員保險殘障給付之請領，因代辦費問題遭向
    陽顧問社提起訴訟，丙○○即借機向乙○○誆稱其係東吳大
    學法律系畢業，且為東森集團法務部主任及蔡豪立法委員國
    會助理，以獲取乙○○之信任；乙○○遂委任丙○○代理訴
    訟（本院96年度中簡調字第546號給付報酬事件），經丙○
    ○於96年11月22日上午10時30分許，代理乙○○到庭與向陽
    顧問社代理人林淑觀進行調解，當日經調解委員改期於同年
    月29日上午10時40分續行調解。丙○○復於96年11月27日前
    往高雄與向陽顧問社負責人進行協調，口頭協調之和解金額
    約新臺幣（下同）13萬餘元，丙○○明知協調之和解金額未
    逾14萬元，竟基於侵占之犯意，意圖為自己不法之所有，先
    於同日（96年11月27日）22時43分許及23時35分許，以其持
    用門號0000000000號行動電話，發送內容為「18萬你能接受
    嗎？我已經盡力，如果不能接受我也無能為力，因為你簽了
    賣身契，從六十巴（八）到十八你決定」、「我盡力了18萬
    你考慮一下」之簡訊予乙○○，經乙○○允諾後，丙○○再
    於同年月28日15時許，陪同乙○○前往臺灣彰化地方法院（
    下稱彰化地院）北斗簡易庭，參與乙○○與徐恩中清償借款
    事件之調解程序，並由徐恩中之弟弟徐恩昌當場給付乙○○
    面額10萬元之支票1紙及現金6萬元而達成調解，丙○○即向
    乙○○收取該紙面額10萬元之支票1紙及現金6萬元，預供支
    付向陽顧問社之和解金使用。其後丙○○於同年月29日上午
    10時40分許，在本院臺中簡易庭代理乙○○與向陽顧問社就
    上開給付報酬事件調解成立，內容為「相對人（即乙○○）
    願給付聲請人（即向陽顧問社）新臺幣壹拾肆萬元。（當場
    交付壹拾萬元整予聲請人代理人，並經聲請人代理人點收無
    訛），餘額肆萬元整部分，相對人願於聲請人撤回另案起訴
    （本院96年訴字第2987號給付服務費案件，現已移轉管轄至
    高雄地方法院）及撤回本院96年度裁全字第10289號及96年
    度執全字第4779號假扣押執行之翌日匯款給付與聲請人。」
    等調解條款，丙○○竟將其所持有屬於乙○○所有之上開現
    金6萬元，予以侵占入己，並未用以清償向陽顧問社。嗣向
    陽顧問社於96年12月25日寄發內容為「乙○○小姐您好：在
    此附上三張發票，分別為35000二張、30000一張，為給付服
    務費的發票，請查收，餘款若已匯款入帳，再補上四萬元的
    發票，謝謝」之信函予乙○○，再經乙○○向向陽顧問社查
    詢得知和解金額為14萬元後，始悉上情。
二、案經乙○○訴由臺灣臺中地方法院檢察署檢察官偵查起訴。
    理    由
壹、有罪部分﹕
一、證據能力之說明﹕
    按現行刑事訴訟法為保障被告之反對詰問權，排除具有虛偽
    危險性之傳聞證據，以求實體真實之發見，於該法第159條
    第1項明定被告以外之人於審判外之言詞或書面陳述，除法
    律有規定者外，不得作為證據。又「被告以外之人於偵查中
    向檢察官所為之陳述，除顯有不可信之情況者外，得為證據
    」，刑事訴訟法第159條之1第2項定有明文。此乃立法者以
    刑事訴訟法規定檢察官代表國家偵查犯罪、實施公訴，依法
    有訊問被告、證人、鑑定人之權，且實務運作時，偵查中檢
    察官向被告以外之人所取得之陳述，原則上均能遵守法律規
    定，不致違法取供，其可信性極高，為兼顧理論與實務為由
    ，而對「被告以外之人於偵查中向檢察官所為之陳述」，例
    外設定其具備非顯不可信之要件時，得為證據。本件關於以
    下論及之證人羅玉梅、蔣惠娟於偵查中向檢察官所為之陳述
    ，業經具結且查無顯不可信之情形存在，依上開刑事訴訟法
    第159條之1第2項規定，具證據能力。
二、認定犯罪事實所憑之證據及理由﹕
    訊據被告丙○○固坦承其自96年10月13日起，經由網際網路
    交友網站結識告訴人乙○○後，受告訴人乙○○之委任，處
    理向陽顧問社與告訴人乙○○間之給付報酬訴訟及和解事宜
    ；其於同年11月27日前往高雄與向陽顧問社人員協調，口頭
    協議之和解金額約14萬元；其再於同年11月28日陪同告訴人
    乙○○前往彰化地院北斗簡易庭，當日告訴人乙○○與訴外
    人徐恩中進行清償借款事件之調解程序，訴外人徐恩中當場
    給付告訴人乙○○面額10萬元之支票1紙及現金6萬元而達成
    調解等情，惟矢口否認有何侵占犯行，辯稱﹕伊未於96年11
    月27日發送「18萬你能接受嗎？」等內容之簡訊予告訴人乙
    ○○，告訴人乙○○早於96年11月27日伊與向陽顧問社人員
    協調後即知悉和解金為14萬元，故告訴人乙○○於同年11月
    28日在彰化地院北斗簡易庭僅將面額10萬元之支票1紙交付
    予伊，預供支付向陽顧問社之和解金使用，告訴人乙○○並
    未曾另交付伊現金6萬元云云。辯護人則為被告辯護稱﹕(1)
    向陽顧問社早於96年12月25日即已寄發信函及3張發票予告
    訴人乙○○，故至遲於是日，告訴人乙○○已知渠與向陽顧
    問社之和解金額為14萬元，然於97年1月4日之錄音內容中，
    均無告訴人乙○○向被告質疑和解金額係18萬元或被告為何
    向其收取18萬元之內容，顯不合理；(2)告訴人乙○○對於何
    時、何地、以何方式交付6萬元、2萬元，前後說詞不一，且
    無補強證據，故其指訴不實等語。經查﹕
  (一)證人即告訴人乙○○於本院證稱：伊與被告是在網路上認識
    的，被告跟伊說他是東吳法律系畢業的，並且擔任東森集團
    法務部主任，還說他是蔡豪的國會助理，被告怕伊不信任他
    ，還帶伊去他家中給伊看蔡豪的匾額；伊因為收到支付命令
    所以才委任被告去幫伊與向陽企業管理顧問社談；被告那天
    去高雄，傳送簡訊來，主要內容是說他談到18萬，問伊是否
    可以接受，伊就請被告再談低一點，但被告又再傳簡訊告訴
    伊說，他已經盡力了，最低就是18萬元，所以伊就答應了；
    伊在96年11月28日那天，在彰化地院北斗簡易庭，伊前夫徐
    恩中因為欠伊錢，當天進行調解要還伊錢，伊前夫的弟弟當
    時拿了1張10萬元的支票及6萬元的現金，然後伊拿了之後就
    當場交給被告；後來向陽顧問社有寄信函跟發票給伊，伊算
    一算之後發現怎麼不到18萬元，只有10萬元，然後伊就打電
    話給被告，被告就跟伊說因為法院有規定，還錢法院的公文
    記載不能超過14萬元，如果超過的話還要收取稅金，所以雖
    然實際上已經支付給對方18萬元，但是帳面上只能記載10萬
    元；被告在跟向陽企業管理顧問社調解的洽談過程中，伊沒
    有與向陽顧問社接觸過，都是被告去談的；伊有與被告一起
    到高雄，是一起坐捷運到高雄站，但在高雄站的時候，被告
    跟伊說要伊在高雄捷運站等，他自己去跟向陽顧問社談，時
    間就是被告傳簡訊跟伊說的那一天；伊收到向陽顧問社的信
    函之後，有打過電話給向陽顧問社，打去時是林淑觀接的，
    伊有跟林淑觀確認和解金額，當時林淑觀表示是14萬多元，
    伊才驚覺伊被騙了等語（見本院卷第101至105頁反面）。
  (二)本院於99年3月2日當庭勘驗證人即告訴人乙○○之所持用的
    0000000000號行動電話，於96年11月27日22時43分，有收到
    一封來自0000000000號行動電話所發送的簡訊，內容為「18
    萬你能接受嗎？我已經盡力，如果不能接受我也無能為力，
    因為你簽了賣身契，從六十巴到十八你決定」；於96年11月
    27日22時51分，再收到0000000000號行動電話所發送的簡訊
    ，內容為「我盡力明天再聯絡」；於96年11月27日23時35分
    ，再收到0000000000號行動電話所發送的簡訊，內容為「我
    盡力了18萬你考慮一下」（見本院卷第105頁反面之勘驗筆
    錄及偵續字卷第130至132頁之簡訊照片4張）。上開簡訊內
    容與告訴人乙○○之證述內容相符。
  (三)再觀諸97年1月4日被告與告訴人乙○○通話之電話錄音譯文
    ，被告當日對告訴人乙○○表示﹕「我們是不是才付他們（
    按指向陽顧問社）10萬，是不是還有一個4萬、一個4萬、總
    共18萬對不對，尾款我就要等全部的事情都結束，我才要給
    他...」（見本院卷第52頁勘驗筆錄），亦足佐證被告確係
    向告訴人乙○○騙稱和解金額為18萬元之情。雖被告事後辯
    稱上開電話內容係遭剪接云云，惟該電話錄音光碟經送法務
    部調查局鑑定結果，就上開談話內容前後語氣連貫，無中斷
    情形，其聲紋圖譜亦無出現「中斷」之痕跡，此有法務部調
    查局98年12月18日聲紋鑑定報告書1紙在卷可稽（見本院卷
    第90頁），是被告所辯，顯難採信。至於辯護人稱告訴人乙
    ○○早於96年12月25日向陽顧問社寄發信函時即已知悉和解
    金額為14萬元，卻未於97年1月4日之錄音內容中向被告提出
    質疑，顯不合理云云，惟告訴人乙○○既基於蒐證之目的而
    於97年1月4日為上開錄音，自不會即向被告表明其業已知悉
    和解金額為14萬元之情，此實與常情相符。
  (四)另證人林淑觀於本院證稱﹕伊任職之向陽顧問社於96年間有
    幫乙○○申請保險的殘障給付，當時跟乙○○約定申請下來
    的保險給付額的百分之30為服務費，保險理賠下來之後，乙
    ○○就不跟伊等聯絡，伊等也聯絡不上她，之後向陽顧問社
    對乙○○向法院聲請支付命令，伊是在起訴之後到臺中簡易
    庭去調解，碰到乙○○的訴訟代理人丙○○，遇到丙○○之
    後，就乙○○的服務費用，都是丙○○與伊等接洽；伊第1
    次到臺中簡易庭和丙○○進行調解，結果調解不成立，後來
    丙○○有下高雄來找伊老闆，當時伊不在場，情形不了解，
    然後第2次到臺中簡易庭調解的時候，伊代表公司和代表乙
    ○○的丙○○談好以14萬元和解，當時丙○○有給伊1張10
    萬元的支票，丙○○說剩下的4萬元隔一段時間之後再付，
    確切時間伊忘記了，後來約定的時間過了，伊等也有依約撤
    回告訴，丙○○一直沒有付4萬元，伊一直聯絡丙○○，丙
    ○○一直跟伊說他沒有空、很忙，然後伊等一直催，催了很
    久，最後才去聲請強制執行，去查扣乙○○的薪水，該4萬
    元是透過強制執行程序由乙○○薪水中扣得的；丙○○下高
    雄來談時，當時是與老闆談13萬元左右，後來老闆告訴伊，
    可不可以再拉高一點，所以在臺中簡易庭門口才講到14萬元
    。整個過程中，都是丙○○跟伊接觸，伊兩次到臺中簡易庭
    跟丙○○下高雄的時候，伊都沒有看過乙○○；達成14萬元
    和解之後，向陽顧問社有寄3張發票及1份伊寫的信函給乙○
    ○，之後乙○○有打電話到伊公司來，要求伊公司提供調解
    筆錄給她，乙○○也有打手機給伊，跟伊說丙○○告知她的
    和解金額為18萬元，伊有跟她講和解金額為14萬元；在伊等
    決定對乙○○起訴之後，及在丙○○出面處理之前，乙○○
    都避不見面，所以伊根本沒有機會跟她提伊公司要求15萬元
    服務費的事情，乙○○在伊公司還沒有起訴之前，應該不知
    道伊公司要求的服務費是15萬元等語（見本院卷第127頁反
    面至130頁）。核與證人即告訴人乙○○之證述相符，亦足
    佐證告訴人乙○○於收到向陽顧問社所寄信函及發票之前，
    確實未獲向陽顧問社職員告知該公司所要求之服務費為15萬
    元，亦不知悉被告代表伊與向陽顧問社達成之和解金額為14
    萬元等情。
  (五)辯護人復辯稱告訴人乙○○對於交付6萬元、2萬元，前後說
    詞不一乙節，查告訴人乙○○於本院以證人身分具結後證稱
    ﹕現金6萬元是於96年11月28日，伊因與伊前夫徐恩中在彰
    化地院北斗簡易庭案件獲償6萬元之後轉交給被告，其餘兩
    萬元是於96年11月28日傍晚或晚上，在伊家，被告跟伊講說
    他幫伊操作期貨的獲利兩萬元，被告拿出來給伊，但是又把
    錢拿回去，說要拿去支付給向陽顧問社等語（見本院卷第10
    1頁反面），此與告訴人乙○○於97年12月23日偵查中以告
    訴人身分陳稱﹕11月28日伊前夫要還伊欠款，所以伊就和被
    告到埤頭去簽伊和伊前夫的和解書，拿了1張10萬的支票及6
    萬的現金，所以伊把10萬支票及6萬現金給被告，另外再從
    伊母親郵局帳戶再領了2萬元現金給被告，在隔天被告到伊
    家，拿來2萬元過來，說這是伊等投資獲利的錢，伊就想說
    把這2萬元給被告去補那18萬等語（見偵續字卷第40、41頁
    ）互核對照，就關於於96年11月28日告訴人乙○○將其因與
    徐恩中訴訟案件獲償之現金6萬元轉交給被告乙節，告訴人
    乙○○前後所述均一致，堪以採信。至於關於交付2萬元部
    分，告訴人乙○○前後所述不盡一致，且無補強證據足以佐
    證，是尚難據以認定告訴人乙○○有交付現金2萬元予被告
    之事實。
  (六)另關於被告係向告訴人乙○○誆稱其係東吳大學法律系畢業
    ，且為東森集團法務部主任及蔡豪立法委員國會助理，而獲
    取告訴人乙○○之信任，以致告訴人乙○○委任被告處理向
    陽顧問社與告訴人乙○○間之給付報酬訴訟及和解事宜乙節
    ，除有證人即告訴人乙○○之上開證述外（見本院卷第101
    頁），並有證人羅玉梅於偵查中具結證稱﹕伊與被告在MEET
    交友網站認識，被告自稱是東森集團的法務主任，立法委員
    蔡豪的助理，東吳法律系畢業等語；證人蔣惠娟於偵查中具
    結證稱﹕伊經由MEET交友網站認識被告，在網路上被告自稱
    是東森法務部主任什麼的等語（見偵續字卷第109、111頁）
    在卷可佐。而被告於本院自承其實際上係政戰學校二年級法
    律系肄業，未曾擔任過東森集團法務部主任（見本院卷第
    106），另經查詢被告僅曾於前立委蔡豪競選期間於其服務
    處擔任義工（見本院卷第122頁電話紀錄表），與一般人認
    知之國會助理顯有差距。
  (七)此外，本件復有向陽顧問社信函影本2紙、統一發票影本3紙
    、臺灣臺中地方法院96年12月11日中院彥民中96訴2987字第
    145150號函影本、臺灣臺中地方法院96年度中簡調字第546
    號調解程序筆錄影本、臺灣臺中地方法院臺中簡易庭民事聲
    請事件卷宗96年度中簡調字第546號給付報酬民事聲請事件
    卷宗影本、96年度促字第57409號支付命令民事聲請事件卷
    宗影本各1份在卷可稽。綜上事證，被告侵占告訴人乙○○
    現金6萬元之犯罪事實，洵堪認定。
三、論罪科刑﹕
    核被告所為，係犯刑法第335條第1項之侵占罪。爰審酌被告
    先向告訴人乙○○誆稱其係東吳大學法律系畢業，且為東森
    集團法務部主任及蔡豪立法委員國會助理，而獲取告訴人乙
    ○○之信任，以致獲告訴人乙○○之委任處理與向陽顧問社
    之和解事宜，進而得以藉此機會為本件侵占犯行，所侵占者
    為現金6萬元，及被告犯罪後否認犯行等一切情狀，量處如
    主文所示之刑，並諭知易科罰金之折算標準。
貳、無罪部分﹕
一、公訴意旨另以：被告意圖為自己不法之所有，基於詐欺犯意
    ，於96年11月間，佯邀告訴人乙○○出資由其代為操作買賣
    臺股指數期貨，施用詐術致告訴人乙○○因而陷於錯誤，於
    96年11月21日，自其母潘許碧霞帳號第0000000號郵局金融
    帳戶中，提領現金60萬元後，而將本人之物交付予金融機構
    經辦人員，並依被告之指示匯款入不知情之羅玉梅向中華郵
    政股份有限公司竹東下公館郵局申設帳號第0000000號帳戶
    ；再於同年12月8日至10日間之某日，在不詳地點，將本人
    之物現金16萬元，交付予被告後，而總計詐得76萬元。嗣被
    告再利用羅玉梅於96年11月21日，將上開60萬元提領轉匯入
    羅玉梅向台新銀行關東橋分行申設帳號第00000000000000號
    帳戶，被告並利用羅玉梅向台証綜合證券股份有限公司開立
    之期貨交易帳戶以網路下單買賣，其後因羅玉梅對被告心生
    疑慮，於96年12月4日，在新竹市警察局第三分局南門派出
    所，當面返還60萬元予被告，被告復利用不知情之蔣惠娟，
    於同年月6日，向安泰商業銀行臺中分行申設帳號第0000000
    0000000號帳戶，同時存入56萬元及於同年月7日，向寶來曼
    氏期貨股份有限公司申設帳號第0000000號期貨交易帳戶，
    被告並自行保管蔣惠娟之上開金融帳戶存摺及印章，而後被
    告僅於96年12月7日、12月10日、12月18日及97年1月2日，
    分別以蔣惠娟名義，匯款54萬元、10萬元、2萬元、5萬6000
    元，合計71萬6000元，入寶來曼氏期貨股份有限公司向國泰
    世華商業銀行申設帳號第000000000000號帳戶，餘款4萬400
    0元予以侵占入己。被告再利用上開蔣惠娟之期貨交易帳戶
    ，以網路下單方式交易臺灣指數期貨，惟仍陸續平倉並申請
    網路出金提款，而分別自96年12月10日起迄97年2月14日間
    止，將蔣惠娟上開安泰商業銀行金融帳戶內之存款，陸續以
    現金方式提領1萬9000元、2萬5000元、1萬6000元、3萬元、
    2萬1000元、6萬元、2萬元、1萬5000元、9萬5000元及4萬50
    00元，合計34萬6000元，再將其所持有屬於告訴人乙○○所
    有之34萬6000元款項，以易持有為所有之意思，予以侵占入
    己，供己花用。因認被告另涉有刑法第339條第1項之詐欺取
    財罪及第335條第1項之侵占罪嫌。
二、按犯罪事實應依證據認定之，無證據不得認定犯罪事實；不
    能證明被告犯罪，應諭知無罪之判決，刑事訴訟法第154條
    第2項、第301條第1項分別定有明文。次按所謂認定犯罪事
    實之證據，係指足以認定被告確有犯罪行為之積極證據而言
    ，該項證據自須適合於被告犯罪事實之認定，始得採為斷罪
    之資料；又事實之認定，應憑證據，如未能發現相當確實證
    據，或證據不足以證明，自不能以推測或擬制之方法，以為
    裁判之基礎，最高法院29年上字第3105號、40年臺上字第86
    號判例著有明文。又按認定犯罪事實所憑之證據，無論係直
    接證據或間接證據，其為訴訟上之證明，須於通常一般之人
    均不致有所懷疑，而得確信其為真實之程度者，始得據為有
    罪之認定，倘其證明尚未達到此一程度，而有合理之懷疑存
    在，復無其他調查途徑可尋，法院即應為無罪之判決，最高
    法院76年臺上字第4986號著有判例。
三、公訴意旨認被告另涉有詐欺取財、侵占罪行，無非係以：告
    訴人乙○○之指訴，證人羅玉梅、蔣惠娟之證述，告訴人乙
    ○○及其母潘許碧霞之郵局存摺影本、長城證券股份有限公
    司97年12月19日（97）城字第476號函附開戶申請書、授權
    書影本各1紙、被告提出安泰商業銀行匯款委託書影本3紙、
    國泰世華商業銀行存款存根影本1紙、寶來曼氏期貨股份有
    限公司97年12月22日（97）寶期函字第287號函附蔣惠娟期
    貨交易帳戶之交易明細資料、安泰商業銀行台中分行97年12
    月23日安中字第646號函附蔣惠娟之開戶基本資料及存款往
    來對帳單、中華郵政股份有限公司新竹郵局97年12月23日竹
    營字第0970101274號函附羅玉梅第0000000號之存簿儲金帳
    戶立帳申請書影本及歷史交易清單、郵政跨行匯款申請書影
    本、證人羅玉梅提出由被告丙○○立具之收據影本1紙等，
    為其論據，惟訊據被告堅詞否認有何詐欺取財犯行，辯稱：
    告訴人乙○○確實有交給伊76萬元，本來是約定要伊代為操
    作買賣臺股指數期貨，但因告訴人乙○○的意見很多，雙方
    改約定上開款項為借款，於是伊寫了借據給告訴人乙○○等
    語；辯護人亦為被告辯護稱﹕告訴人乙○○確實有先委託被
    告代為操作期貨，然被告並未對告訴人乙○○保證獲利，因
    告訴人乙○○對於獲利亦有疑慮，且部分資金需向告訴人乙
    ○○之母親借取，故經被告與告訴人乙○○雙方同意後，將
    該筆資金改為被告向告訴人乙○○及其母親借款，被告並無
    為自己不法所有之意圖等語。經查：
  (一)依告訴人乙○○之母潘許碧霞之郵局存摺影本、中華郵政股
    份有限公司新竹郵局97年12月23日竹營字第0970101274號函
    附羅玉梅第0000000號之存簿儲金帳戶立帳申請書影本及歷
    史交易清單等證據，固可證明潘許碧霞之郵局帳戶曾於96年
    11月21日提轉匯兌60萬元至羅玉梅之郵局帳戶，及潘許碧霞
    之郵局帳戶於96年12月8日至10日陸續提領現金合計16萬元
    之事實，而被告亦不爭執告訴人乙○○曾於96年11月21日匯
    款60萬元入被告指定之羅玉梅郵局帳戶，及於96年12月10日
    匯款16萬元至被告指定帳戶之情。惟上開款項交付之原因關
    係為何，應綜合相關事證以為判斷。
  (二)告訴人乙○○於97年1月17日為本案告訴時指稱被告邀其投
    資期指股票，並提出借據2紙為證，觀諸該借據2紙（見警卷
    第19、20頁），其一內容記載「茲向乙○○女士借到新台幣
    陸拾萬元整無誤，立借據人﹕丙○○」，另一內容記載「茲
    向潘許碧霞女士借到新台幣貳拾萬元整無誤，立借據人﹕丙
    ○○，註﹕尚有肆萬元未收」，2紙借據之日期均載為96年
    12月10日；又告訴人乙○○於本院證稱「借據上面記載的96
    年12月10日即是被告寫借據的日期」（見本院卷第103頁）
    。則依上開借據之內容觀之，被告辯稱其於收受合計共76萬
    元款項後，與告訴人乙○○約定該款項改為借款關係等語，
    尚非無據。
  (三)再觀諸告訴人乙○○提出之97年1月4日其與被告之電話錄音
    光碟譯文，告訴人乙○○曾向被告表示「我媽和我借你的那
    個76萬現在玩的怎麼樣？」、「如果玩得還不錯的話，看怎
    麼樣，我是那個私底下還有，可以再借你...」等語（見本
    院卷第52頁反面）；及告訴人乙○○提出之97年1月6日其與
    被告之電話錄音光碟譯文，告訴人乙○○亦曾向被告表示「
    ...我媽都一直問我說，借你的那個76萬什麼時候給她？...
    」、「不會再漲了喔，本來想說如果說還會再漲，我那個還
    有錢可以再借你」等語（見本院卷第81頁），告訴人乙○○
    提及系爭76萬元款項均稱係「借款」，而非「投資款」，益
    徵被告與告訴人乙○○確已就系爭76萬元款項約定改為借款
    關係。
  (四)另證人羅玉梅、蔣惠娟均不知悉系爭76萬元款項係告訴人乙
    ○○交付與被告，尤不知悉告訴人乙○○交付系爭76萬元款
    項與被告之原因關係為何。綜上事證，足認於告訴人乙○○
    將系爭76萬元交付與被告後，雙方已於96年12月10日就系爭
    76萬元款項約定改為借款關係。告訴人乙○○既已同意就系
    爭76萬元款項改為借款關係，則難認被告有對告訴人乙○○
    施以任何詐術，告訴人乙○○亦無陷於錯誤之虞，顯與詐欺
    之構成要件不符；又稱消費借貸者，謂當事人一方移轉金錢
    或其他代替物之所有權於他方，而約定他方以種類、品質、
    數量相同之物返還之契約（民法第474條第1項定有明文），
    告訴人乙○○既同意將系爭76萬元借與被告，系爭76萬元之
    所有權因消費借貸契約而移轉於被告，被告亦因該消費借貸
    契約而負有返還76萬元與告訴人乙○○之義務，則於此消費
    借貸契約存續期間，自難認被告同時成立易持有為所有之侵
    占犯行。
  (五)至長城證券股份有限公司97年12月19日（97）城字第476號
    函附開戶申請書、授權書影本各1紙、被告提出安泰商業銀
    行匯款委託書影本3紙、國泰世華商業銀行存款存根影本1紙
    、寶來曼氏期貨股份有限公司97年12月22日（97）寶期函字
    第287號函附蔣惠娟期貨交易帳戶之交易明細資料、安泰商
    業銀行台中分行97年12月23日安中字第646號函附蔣惠娟之
    開戶基本資料及存款往來對帳單、郵政跨行匯款申請書影本
    、證人羅玉梅提出由被告丙○○立具之收據影本1紙等書證
    ，均係關於告訴人乙○○交付與被告之系爭76萬元之流向證
    據，惟告訴人乙○○既已同意就系爭76萬元款項改為借款關
    係，則自難以借款人即被告如何使用借得之款項，做為認定
    被告有何向告訴人乙○○施用詐術之基礎。何況，依上開告
    訴人乙○○提出之97年1月4日及6日電話錄音內容，告訴人
    乙○○於貸與被告系爭76萬元後，仍向被告表示「可以再借
    你」等語，果若被告有對告訴人詐取系爭76萬元之情事，則
    告訴人乙○○當不致對被告為上開表示。
四、綜上所述，檢察官就此部分所為舉證，尚有合理懷疑存在，
    而不足使本院確信被告有起訴書所載之詐欺取財犯行，應認
    不能證明被告犯罪，而應諭知無罪。
本案經檢察官黃元亨到庭執行職務。
據上論斷，應依刑事訴訟法第299條第1項前段、第301條第1項，
刑法第335條第1項、第41條第1項前段，刑法施行法第1條之1第1
項、第2項前段，判決如主文。
本案經檢察官黃元亨到庭執行職務。
中    華    民    國    99    年    3    月    31    日
                刑事第十六庭  審判長法  官  巫淑芳
                                    法  官  黃建都
                                    法  官  戴嘉慧
以上正本證明與原本無異。
如不服本判決應於收受判決後10日內向本院提出上訴書狀，並應
敘述具體理由；其未敘述上訴理由者，應於上訴期間屆滿後20日
內向本院補提理由書 (均須按他造當事人之人數附繕本)「切勿
逕送上級法院」。
告訴人或被害人對於判決如有不服具備理由請求檢察官上訴者，
其上訴期間之計算係以檢察官收受判決正本之日期為準。
                                    書記官  劉晴芬
中    華    民    國    99    年    3    月    31     日
【附錄本案論罪科刑法條】
中華民國刑法第335條
意圖為自己或第三人不法之所有，而侵占自己持有他人之物者，
處5年以下有期徒刑、拘役或科或併科1千元以下罰金。
前項之未遂犯罰之。

司法院資訊處製作；財團法人民間司法改革基金會備份。
